臺灣高等法院高雄分院民事判決　　　　　96年度上易字第41號
上　訴　人　高雄市政府
法定代理人　辛○
訴訟代理人　李佳玲律師
複代理人　　陳忠勝律師
被上訴人　　庚○○○
　　　　　　乙○○
　　　　　　甲○○
　　　　　　丁○○
　　　　　　壬○○○
　　　　　　己○○
兼上列4人
訴訟代理人　丙○○　　住高雄市○○區○○路280巷7號
　　　　　　戊○○　　住高雄縣鳳山市○○路55巷9號2樓
上列當事人間請求拆屋還地等事件，上訴人對於民國95年12月27
日臺灣高雄地方法院94年度訴字第1713號第一審判決提起上訴，
本院於96年8 月14日言詞辯論終結，判決如下：
    主  文
原判決關於駁回上訴人後開第二項之訴部分，並訴訟費用（除確
定部分外）之裁判廢棄。
被上訴人應再給付上訴人新台幣伍萬柒仟貳佰柒拾柒元，及自民
國94年9 月16日起至清償日止，按週年利率百分之五計算之利息
；及自94年7 月1 日起至履行原判決第一項之日止，按月再給付
上訴人新台幣玖佰陸拾捌元。
第一（除確定部分外）、二審訴訟費用，由被上訴人負擔。
    事實及理由
一、上訴人法定代理人於原審判決後變更為辛○，並經辛○於提
    起本件上訴時承受訴訟，合於民事訴訟法第175 條之規定。
    又被上訴人乙○○、庚○○○、戊○○未於言詞辯論期日到
    場，核無同法第386 條各款所列情形，爰依上訴人之聲請，
    由其一造辯論而為判決，均先予敘明。
二、上訴人主張：伊所有坐落高雄市○○區○○段1075、1076地
    號2 筆土地，其中如附圖所示Ａ部分面積93平方公尺（即10
    75地號土地面積69平方公尺，1076地號土地面積24平方公尺
    ，以下合稱系爭土地），自民國75年7 月1 日起，遭訴外人
    張種子無權占用，並在其上建有門牌號碼高雄市○○區○○
    路11巷1 號未保存登記房屋（下稱系爭建物）。張種子於88
    年9 月8 日死亡，系爭建物由其配偶庚○○○及子女乙○○
    、甲○○、丁○○、張國卿、丙○○、張寶貴、己○○繼承
    ，又張國卿於訴訟進行中死亡，戊○○為其繼承人，其等就
    系爭土地均無占有之權源，被上訴人並因繼承系爭建物而無
    權占用系爭土地，均受有相當於租金之利益，致伊受有損害
    ，自75年7 月1 日起至94年6 月30日止，按申報地價5%計算
    ，合計受有86萬6577元相當於租金之利益；自94年7 月1 日
    起，按月受有4843元相當於租金之利益。爰依民法第767 條
    、第179 條規定，及繼承之法律關係，請求判命：(一)被上訴
    人應將坐落系爭土地上如附圖A 所示面積93平方公尺地上物
    拆除，並將系爭土地返還上訴人，(二)被上訴人應給付上訴人
    86萬6577元，並加計自94年9 月16日起至清償日止，按年利
    率5%計算之法定遲延利息，及自94年7 月1 日起至拆除系爭
    建物、將系爭土地返還上訴人之日止，按月給付上訴人4843
    元，(三)就上開請求事項，願供擔保聲請准予宣告假執行。
三、被上訴人（除戊○○外）則以：丙○○於66年間搬離系爭房
    屋；丁○○、己○○及張寶貴分別於57年、70年及71年間結
    婚後就搬出；甲○○在張種子過世前亦已搬離。在張種子過
    世後，繼承人就協議系爭房屋由張國卿、乙○○及庚○○○
    居住使用。又上訴人之請求，就超過5 年部分，已罹於請求
    權時效；如認為上訴人之請求為有理由，依申報地價年息3%
    計算租金為適當等語置辯。
    戊○○則以：伊自始至終均未占有系爭土地，張國卿亦長年
    未占有系爭土地，未受有不當得利，並主張時效抗辯。如認
    為上訴人之請求有理由，依申報地價年息3%計算租金為適當
    等語，資為抗辯。
四、原審判決被上訴人應拆除系爭房屋、返還系爭土地予上訴人
    ；應給付上訴人22萬9124元，並加計自94年9 月16日起至清
    償日止之法定遲延利息，及自94年7 月1 日起至拆除系爭房
    屋、返還系爭土地之日止，按月給付上訴人3875元，暨為附
    條件之假執行宣告，而駁回上訴人其餘之訴及假執行之宣告
    。上訴人就原審判決敗訴部分聲明不服，求為判決：(一)原判
    決關於駁回上訴人後開第二項之訴部分及該部分訴訟費用之
    裁判均廢棄，(二)被上訴人應再給付上訴人5 萬7277元並加計
    法定遲延利息，及自94年7 月1 日起至系爭房屋拆除、返還
    系爭土地之日止，按月再給付上訴人968 元。被上訴人則求
    為判決：上訴駁回。
五、兩造不爭執及爭執之事項：
  (一)兩造就下列事項並不爭執，堪認為真實（原審卷(一)216 頁、
    卷(二)75頁）：
    1.系爭土地為上訴人所有，自75年7 月1 日起為張種子無權
      占用，並在其上建築系爭房屋。占用之面積1075地號為69
      平方公尺，1076地號為24平方公尺（即如附圖所示）。
    2.張種子於88年9 月8 日死亡，被上訴人（戊○○除外）及
      張國卿均為張種子之繼承人；張國卿死亡後，由戊○○繼
      承。
    3.系爭房屋由張種子建築，未辦理建物所有權第一次登記。
    4.系爭土地自89年7 月份後之申報地價皆為1 萬2500元。
  (二)兩造爭執事項為：
    1.張種子死亡後，被上訴人是否均占用系爭土地？
    2.被上訴人主張時效抗辯有無理由？
    3.上訴人向被上訴人請求返還所受相當於租金之不當得利，
      有無理由？其請求依申報地價年息5%計算相當於租金之利
      益，是否過高？
六、按房屋之原始取得，係指出資建築房屋，不基於他人既存權
    利，而獨立取得房屋所有權而言（最高法院69年度台上字第
    1581號判決參照），未為保存登記之房屋，應由出資興建者
    原始取得房屋所有權。系爭房屋為張種子興建，而未辦理所
    有權第一次登記，應由其原始取得房屋所有權。而張種子於
    88年9 月8 日死亡，由配偶庚○○○及子女乙○○、甲○○
    、張國卿、丁○○、丙○○、張寶貴、己○○為繼承人，及
    張國卿死亡時由戊○○為其繼承人，系爭房屋固因未辦理保
    存登記，無從為繼承登記，惟依民法第759 條之規定，仍於
    繼承開始時，由上訴人共同繼承。而占有之繼承係出於法律
    之擬制，與占有之取得通常須占有人對於占有物事實上之管
    領者不同，前者於繼承開始時，當然取得繼承標的物之占有
    。被上訴人均因繼承而為系爭房屋之所有人，因而占有系爭
    土地，且無合法之占有權源，則上訴人依民法第767 條物上
    請求權請求拆除系爭房屋、排除侵害，並請求返還系爭土地
    ，及請求返還所受相當於租金之利益，自屬有據。被上訴人
    抗辯未占有使系爭房屋等語，核無足採。
七、按依不當得利之法則請求返還不當得利，以無法律上之原因
    而受利益，致他人受有損害為其要件，故其得請求返還之範
    圍，應以對方所受之利益為度，非以請求人所受損害若干為
    準，無權占有他人土地，可能獲得相當於租金之利益，為社
    會通常之觀念（最高法院61年臺上字第1695號判例意旨參照
    ）；又租金之請求權因5 年間不行使而消滅，既為民法第12
    6 條所明定，至於終止租約後之賠償與其他無租賃契約關係
    之賠償，名稱雖與租金異，然實質上仍為使用土地之代價，
    債權人應同樣按時收取，不因其契約終止或未成立而謂其時
    效之計算應有不同（最高法院49年台上字第1730號判例參照
    ）。上訴人請求被上訴人給付自75年7 月1 日張種子無權占
    有系爭土地之時起算之相當於租金之不當得利，經被上訴人
    為時效抗辯，按之上開說明，應認上訴人之請求，就94年7
    月29日起訴之日起，往前回溯超過5 年之部分，已罹於請求
    權之時效；未逾5 年部分，即自89年7 月29日起至拆除房屋
    、返還土地之日止，所為請求，為有理由。
八、又依土地法第105 條規定，租用基地建築房屋，準用土地法
    第97條之規定，即其租金以不超過土地申報總價額年息百分
    之10為限；公有土地以其公告地價為申報地價，亦為平均地
    權條例施行細則第21條所明文。而基地租金之數額，除以基
    地申報地價為基礎外，尚須斟酌基地之位置，工、商業繁榮
    之程度，承租人利用基地之經濟價值及所受利益等項，並與
    鄰地租金相比較，以為決定，並非必達申報總地價年息百分
    之10最高額（最高法院68年臺上字第3071號判例參照）。被
    上訴人占用如附圖所示之Ａ部分土地面積93平方公尺，為兩
    造所不爭執。本院審酌系爭土地位於河南路、三多路口附近
    ，鄰近高速公路交流道，及中正路、三多路交通要道，交通
    便利，且附近有三信高商、福東國小，商家林立，生活機能
    良好，經原審履勘現場，製有現場圖、勘驗筆錄，並有現場
    照片附卷可參，則依系爭土地坐落環境、工商繁榮程度、交
    通狀況等，認上訴人請求以申報地價年息百分之5 計算相當
    於租金之利益，尚屬相當。至於被上訴人另以：系爭房屋現
    僅供部分共有人居住，現已老舊，且出入巷道狹小，及依現
    居住者之之資力狀況，以年息百分之3 計算始為適當云云。
    然相當於租金之利益，係指該遭占用土地之客觀使用利益而
    言，占用人主觀之使用情形或其個人之資力狀況，尚非斟酌
    之主要因素，而依上開土地坐落位置及鄰近之生活機能觀之
    ，以年息5%計算，尚屬合理，且就合法承租者除有符合優惠
    條件外，亦均係以年息5%計算租金，有上訴人提出之財政部
    及被上訴函文可憑（本院卷12至16頁），若無權占有者得享
    有較為優惠之利益，則對合法承租者反失其衡平，是尚難對
    被上訴人為有利之採酌。
九、系爭土地自89年7 月1 日迄今之申報地價均為每平方公尺1
    萬2500元，有地價謄本及土地登記謄本在卷可稽，且為兩造
    所不爭執，而被上訴人占用使用如附圖編號A 部分之面積為
    93平方公尺，亦經勘測明確，則依此計算其自上訴人起訴時
    回溯5 年之89年7 月29日起，至94年6 月30日止相當於租金
    之利益，其金額為28萬6405元（12500 ×93×5%×156/365
    ＝24842,12500 ×93×5%×4.5 ＝261563,24842＋261563＝
    286405元以下四捨五入）；自94年7 月1 日起至交還土地之
    日止，按月給付之金額則為4844元（12500 ×93×5%×1/12
    ＝4844）。
十、綜上所述，上訴人依民法第767 條、179 條規定，及繼承之
    法律關係，請求被上訴人拆除系爭房屋、返還系爭土地予上
    訴人，為有理由；其並請求被上訴人給付相當於租金之利益
    ，於28萬6401元暨加計自94年9 月16日起之法定遲延利息，
    及自94年7 月1 日起至拆除系爭房屋、返還系爭土地予上訴
    人之日止，按月給付4843元範圍內，為有理由（上訴人於本
    院請求被上訴人給付之金額為28萬6401元，及自94年7 月1
    日起至交還土地之日止，按月給付4843元），應予准許；逾
    此所為請求，為無理由，及此部分假執行之聲請失所附麗，
    應併予駁回。原審就上開命被上訴人給付而超過22萬9124元
    本息及按月給付而超過3875元部分，為上訴人敗訴之判決，
    尚有未洽，上訴意旨就此部分求予廢棄改判，為有理由，爰
    由本院予以廢棄，改判如主文第2 項所示。
據上論結，本件上訴為有理由，依民事訴訟法第463 條、第385
條第1 項前段、第450 條、第78條、第85條第1 項前段，判決如
主文。
中　　華　　民　　國　　96　　年　　8　　月　　28 　　日
                            民事第一庭
                                審判長法官  黃金石
                                法      官  林健彥
                                法      官  謝肅珍
以上正本證明與原本無異。
本件不得上訴。
中　　華　　民　　國　　96　　年　　8　　月　　28 　　日
                                書  記  官  蘇恒仁
